---
title: "Analyse et Ingénierie des Données de la Chlordécone — Volet R"
author: "Younes — ENSAR A1 SD"
date: "`r Sys.Date()`"
output:
  html_document:
    toc: true
    toc_float: true
    toc_depth: 3
    theme: flatly
    highlight: tango
    code_folding: show
    number_sections: true
---

```{r setup, include=FALSE}
knitr::opts_chunk$set(echo = TRUE, warning = FALSE, message = FALSE, fig.width = 10, fig.height = 6)
```

# Contexte

La chlordécone est un pesticide organochloré utilisé aux Antilles françaises jusqu'au début des années 1990.
Ce document présente l'analyse en **R** du dataset `BaseCLD2026.csv`, en parallèle du notebook Python.

# Import et bibliothèques

```{r}
library(dplyr)
library(ggplot2)
library(tidyr)
library(lubridate)
library(stringr)
library(readr)
library(corrplot)
library(factoextra)   # ACP, CAH
library(FactoMineR)   # ACP, AFC
library(cluster)      # K-means, silhouette
library(class)        # KNN

# Chargement
df <- read_delim("BaseCLD2026.csv", delim = ";", locale = locale(encoding = "latin1"))
cat("Dimensions :", nrow(df), "×", ncol(df), "\n")
glimpse(df)
```

---

# VOLET 1 — Ingénierie des Données

## Manipulation tabulaire (dplyr)

```{r}
# GROUP_BY + SUMMARISE
resume_commune <- df %>%
  group_by(COMMU_LAB) %>%
  summarise(
    nb_parcelles = n(),
    taux_moyen = mean(Taux_Chlordecone, na.rm = TRUE),
    taux_median = median(Taux_Chlordecone, na.rm = TRUE),
    taux_max = max(Taux_Chlordecone, na.rm = TRUE)
  ) %>%
  arrange(desc(taux_moyen))

head(resume_commune, 10)
```

```{r}
# FILTER
df_forte <- df %>%
  filter(Taux_Chlordecone > 1)
cat("Parcelles fortement contaminées (>1 mg/kg) :", nrow(df_forte), "\n")

# MUTATE
df <- df %>%
  mutate(
    classe_contamination = case_when(
      Taux_Chlordecone <= 0.01 ~ "Très faible",
      Taux_Chlordecone <= 0.1  ~ "Faible",
      Taux_Chlordecone <= 1    ~ "Modéré",
      Taux_Chlordecone <= 5    ~ "Élevé",
      TRUE                      ~ "Très élevé"
    ),
    log_taux_cld = log1p(Taux_Chlordecone),
    detection = ifelse(Operateur_chld == "=", "Détecté", "Sous seuil (<)")
  )
table(df$classe_contamination)
```

```{r}
# ORDER_BY (arrange)
top15 <- df %>%
  arrange(desc(Taux_Chlordecone)) %>%
  select(ID, COMMU_LAB, ANNEE, Taux_Chlordecone, Sol_simple) %>%
  head(15)
top15
```

```{r}
# Détection d'incohérences
cat("Dates 9999 :", sum(grepl("9999", df$Date_analyse)), "\n")
cat("Communes NA :", sum(is.na(df$COMMU_LAB)), "\n")
cat("Hors Martinique :", sum(df$COMMU_LAB == "Hors Martinique", na.rm = TRUE), "\n")
```

## Recodage et transformation

```{r}
# Recodage pluviométrie
df <- df %>%
  mutate(RAIN_cat = recode(RAIN,
    "0-1250" = "Faible", "1250-1500" = "Modérée",
    "1500-2000" = "Modérée-haute", "2000-3000" = "Haute",
    "3000-5000" = "Très haute", "5000-8000" = "Extrême"
  ))
table(df$RAIN_cat)

# Recodage histoBanane
df <- df %>%
  mutate(histo_banane_label = recode(as.character(histoBanane_Histo_ban),
    "1" = "Jamais banane", "2" = "Banane passée", "3" = "Banane actuelle"
  ))
table(df$histo_banane_label, useNA = "ifany")
```

## Jointures

```{r}
# Création table auxiliaire
communes_info <- tibble(
  COMMU_LAB = c("GROS-MORNE", "DUCOS", "SAINTE-MARIE", "LORRAIN(LE)",
                "ROBERT(LE)", "COMMUNE_FICTIVE"),
  zone_geo = c("Centre", "Sud", "Nord-Atl", "Nord-Atl", "Centre-Atl", "Nord"),
  pop_2020 = c(10200, 18500, 15800, 7200, 22300, 999)
)

resume <- df %>%
  group_by(COMMU_LAB) %>%
  summarise(taux_moyen = mean(Taux_Chlordecone, na.rm = TRUE), n = n())

# left_join
lj <- left_join(resume, communes_info, by = "COMMU_LAB")
cat("LEFT JOIN :", nrow(lj), "lignes, NaN zone_geo :", sum(is.na(lj$zone_geo)), "\n")

# right_join
rj <- right_join(resume, communes_info, by = "COMMU_LAB")
cat("RIGHT JOIN :", nrow(rj), "lignes\n")

# inner_join
ij <- inner_join(resume, communes_info, by = "COMMU_LAB")
cat("INNER JOIN :", nrow(ij), "lignes\n")

# full_join
fj <- full_join(resume, communes_info, by = "COMMU_LAB")
cat("FULL JOIN :", nrow(fj), "lignes\n")
```

## Contrôle et flux

```{r}
# IF / ELSE avec sapply
classifier_risque <- function(taux) {
  if (taux > 5) "Critique"
  else if (taux > 1) "Élevé"
  else if (taux > 0.1) "Modéré"
  else if (taux > 0.01) "Faible"
  else "Négligeable"
}
df$niveau_risque <- sapply(df$Taux_Chlordecone, classifier_risque)
table(df$niveau_risque)
```

```{r}
# SWITCH
comportement_sol <- function(sol) {
  switch(as.character(sol),
    "Andosol" = "Fort potentiel de rétention",
    "Ferralsol" = "Rétention modérée",
    "Nitisol" = "Rétention modérée-forte",
    "Vertisol" = "Adsorption variable",
    "Inconnu"
  )
}
df$comportement_sol <- sapply(df$Sol_simple, comportement_sol)
table(df$comportement_sol)
```

```{r}
# Boucle FOR
cat("Évolution par année :\n")
for (annee in sort(unique(df$ANNEE))) {
  sub <- df %>% filter(ANNEE == annee)
  cat(sprintf("  %d : moy=%.4f, med=%.4f, n=%d\n",
              annee, mean(sub$Taux_Chlordecone), median(sub$Taux_Chlordecone), nrow(sub)))
}
```

```{r}
# APPLY / LAPPLY / SAPPLY
cols_num <- c("Taux_Chlordecone", "mnt_pente_mean", "mnt_rugosite_mean", "mnt_exposition_mean")
cat("apply — moyennes :\n")
print(sapply(df[cols_num], function(x) mean(x, na.rm = TRUE)))

cat("\nlapply — types :\n")
print(lapply(df[cols_num], class))
```

## Gestion des dates

```{r}
# Conversion des dates avec lubridate
df <- df %>%
  mutate(
    Date_prel_dt = dmy(Date_prelevement),
    Date_enr_dt = dmy(Date_enregistrement),
    Date_ana_dt = dmy(Date_analyse),
    annee_prel = year(Date_prel_dt),
    mois_prel = month(Date_prel_dt),
    jour_semaine = wday(Date_prel_dt, label = TRUE),
    trimestre = quarter(Date_prel_dt)
  )

# Délai prélèvement → analyse
df$delai_jours <- as.numeric(df$Date_ana_dt - df$Date_prel_dt)
delais_valides <- df$delai_jours[df$delai_jours > 0 & df$delai_jours < 3650]
cat("Délai moyen prél→analyse :", mean(delais_valides, na.rm = TRUE), "jours\n")
```

## Valeurs manquantes

```{r}
# Bilan
missing <- data.frame(
  variable = names(df),
  nb_na = sapply(df, function(x) sum(is.na(x))),
  pct_na = sapply(df, function(x) round(sum(is.na(x)) / length(x) * 100, 2))
) %>%
  filter(nb_na > 0) %>%
  arrange(desc(pct_na))

print(missing)

# Visualisation
ggplot(missing, aes(x = reorder(variable, pct_na), y = pct_na)) +
  geom_col(fill = ifelse(missing$pct_na > 30, "red", ifelse(missing$pct_na > 10, "orange", "green"))) +
  coord_flip() +
  labs(title = "Taux de valeurs manquantes", x = "", y = "% NA") +
  theme_minimal()
```

---

# VOLET 2 — Analyse de Données

## Analyse exploratoire

```{r}
# Statistiques descriptives
summary(df$Taux_Chlordecone)
cat("Skewness :", moments::skewness(df$Taux_Chlordecone), "\n")
```

```{r}
# Dashboard EDA
p1 <- ggplot(df, aes(x = log1p(Taux_Chlordecone))) +
  geom_histogram(bins = 50, fill = "steelblue", color = "white") +
  labs(title = "Distribution log(1+Taux)", x = "log(1+Taux)")

p2 <- ggplot(df %>% filter(!is.na(Sol_simple)),
             aes(x = Sol_simple, y = Taux_Chlordecone)) +
  geom_boxplot(fill = "steelblue") +
  coord_flip() + ylim(0, 5) +
  labs(title = "Taux par type de sol")

p3 <- df %>%
  group_by(ANNEE) %>%
  summarise(moy = mean(Taux_Chlordecone), med = median(Taux_Chlordecone)) %>%
  ggplot(aes(x = ANNEE)) +
  geom_line(aes(y = moy, color = "Moyenne")) +
  geom_point(aes(y = moy, color = "Moyenne")) +
  geom_line(aes(y = med, color = "Médiane"), linetype = "dashed") +
  labs(title = "Évolution temporelle", y = "Taux")

library(gridExtra)
grid.arrange(p1, p2, p3, ncol = 2)
```

```{r}
# Corrélations
num_data <- df %>% select(Taux_Chlordecone, starts_with("mnt_")) %>% drop_na()
corrplot(cor(num_data), method = "color", type = "upper",
         tl.cex = 0.8, addCoef.col = "black", number.cex = 0.7)
```

```{r}
# Carte spatiale
ggplot(df, aes(x = X, y = Y, color = Taux_Chlordecone)) +
  geom_point(size = 0.5, alpha = 0.5) +
  scale_color_gradient(low = "yellow", high = "red", limits = c(0, 5), oob = scales::squish) +
  coord_fixed() +
  labs(title = "Carte de contamination — Martinique", color = "Taux CLD") +
  theme_minimal()
```

## ACP (FactoMineR)

```{r}
acp_data <- df %>%
  select(Taux_Chlordecone, starts_with("mnt_")) %>%
  drop_na()

res_acp <- PCA(acp_data, graph = FALSE)

# Scree plot
fviz_eig(res_acp, addlabels = TRUE) +
  labs(title = "Éboulis des valeurs propres")

# Cercle des corrélations
fviz_pca_var(res_acp, col.var = "contrib", gradient.cols = c("blue", "yellow", "red")) +
  labs(title = "Cercle des corrélations — ACP")

# Individus colorés par Sol
fviz_pca_ind(res_acp, geom = "point", col.ind = df$Sol_simple[as.numeric(rownames(acp_data))],
             alpha.ind = 0.3, pointsize = 1) +
  labs(title = "Projection des individus — ACP")
```

## AFC (FactoMineR)

```{r}
# Tableau de contingence
ct <- table(df$Sol_simple, df$classe_contamination)
print(ct)

# Test du Chi2
chi_test <- chisq.test(ct)
cat("Chi2 =", chi_test$statistic, ", p =", chi_test$p.value, "\n")

# AFC
res_afc <- CA(ct, graph = FALSE)
fviz_ca_biplot(res_afc, repel = TRUE) +
  labs(title = "AFC — Sol × Classe de contamination")
```

## Clustering

```{r}
# K-Means
clust_data <- df %>%
  select(Taux_Chlordecone, mnt_pente_mean, mnt_rugosite_mean, mnt_exposition_mean) %>%
  drop_na() %>%
  scale()

# Méthode du coude
fviz_nbclust(clust_data[sample(nrow(clust_data), 5000), ], kmeans,
             method = "wss", k.max = 8) +
  labs(title = "Méthode du coude")

# Silhouette
fviz_nbclust(clust_data[sample(nrow(clust_data), 5000), ], kmeans,
             method = "silhouette", k.max = 8) +
  labs(title = "Score silhouette")
```

```{r}
# K-Means k=3
set.seed(42)
km <- kmeans(clust_data, centers = 3, nstart = 25)
fviz_cluster(km, data = clust_data[sample(nrow(clust_data), 3000), ],
             geom = "point", pointsize = 1, alpha = 0.3) +
  labs(title = "Clusters K-Means (k=3)")
```

```{r}
# CAH
sample_idx <- sample(nrow(clust_data), 2000)
hc <- hclust(dist(clust_data[sample_idx, ]), method = "ward.D2")
fviz_dend(hc, k = 4, cex = 0.5, rect = TRUE) +
  labs(title = "Dendrogramme — CAH (Ward)")
```

## KNN

```{r}
# Préparation
knn_data <- df %>%
  select(mnt_pente_mean, mnt_rugosite_mean, mnt_exposition_mean,
         mnt_ombrage_mean, mnt_tpi_mean, mnt_tri_mean,
         classe_contamination) %>%
  drop_na()

set.seed(42)
idx_train <- sample(nrow(knn_data), 0.7 * nrow(knn_data))
train <- knn_data[idx_train, ]
test <- knn_data[-idx_train, ]

X_train <- scale(train[, -7])
X_test <- scale(test[, -7], center = attr(scale(train[, -7]), "scaled:center"),
                scale = attr(scale(train[, -7]), "scaled:scale"))

# Recherche k optimal
accs <- sapply(1:20, function(k) {
  pred <- knn(X_train, X_test, train$classe_contamination, k = k)
  mean(pred == test$classe_contamination)
})

plot(1:20, accs, type = "b", xlab = "k", ylab = "Accuracy",
     main = "KNN — Recherche du k optimal")
best_k <- which.max(accs)
abline(v = best_k, col = "red", lty = 2)
cat("Meilleur k :", best_k, "— Accuracy :", max(accs), "\n")
```

## Tests statistiques

```{r}
# ANOVA
anova_result <- aov(Taux_Chlordecone ~ Sol_simple, data = df)
cat("ANOVA — Taux ~ Sol :\n")
print(summary(anova_result))

# Chi2
ct2 <- table(df$Sol_simple, df$detection)
print(chisq.test(ct2))

# Kruskal-Wallis
cat("\nKruskal-Wallis — Taux ~ Pluviométrie :\n")
print(kruskal.test(Taux_Chlordecone ~ RAIN, data = df))

# Shapiro-Wilk
cat("\nShapiro-Wilk (n=1000) :\n")
print(shapiro.test(sample(df$Taux_Chlordecone, 1000)))

# Corrélation de Spearman
cor_test <- cor.test(df$Taux_Chlordecone, df$mnt_pente_mean,
                     method = "spearman", use = "complete.obs")
cat("\nSpearman — Taux vs Pente : rho =", cor_test$estimate, ", p =", cor_test$p.value, "\n")
```

---

# Synthèse — Aide à la décision

```{r}
# Profils territoriaux
profil <- df %>%
  group_by(COMMU_LAB) %>%
  summarise(
    taux_moyen = mean(Taux_Chlordecone, na.rm = TRUE),
    pct_forte = mean(Taux_Chlordecone > 1, na.rm = TRUE) * 100,
    nb_mesures = n(),
    sol_dominant = names(sort(table(Sol_simple), decreasing = TRUE))[1]
  ) %>%
  arrange(desc(taux_moyen))

cat("🚨 Zones critiques (>20% forte contamination) :\n")
critiques <- profil %>% filter(pct_forte > 20)
print(critiques)
```

```{r}
cat("
═══════════════════════════════════════════
RECOMMANDATIONS — AIDE À LA DÉCISION
═══════════════════════════════════════════

1. Les Andosols et Nitisols retiennent davantage la chlordécone.
2. L'historique bananier est un prédicteur majeur de contamination.
3. Les zones de forte pluviométrie amplifient la contamination.
4. Le clustering révèle des profils territoriaux distincts.
5. Prioriser la surveillance sur les communes critiques identifiées.
6. Adapter les pratiques agricoles selon le type de sol.
")
```
